【裁判字號】    97,簡上,17
【裁判日期】    970819
【裁判案由】    拆屋還地
【裁判全文】
臺灣桃園地方法院民事判決              97年度簡上字第17號
上  訴  人  甲○○
訴訟代理人  彭國良律師
複  代理人  張百欣律師
被  上訴人  丙○○
訴訟代理人  乙○○
            陳文雄律師
上列當事人間請求拆屋還地事件，上訴人對於民國96年12月10日
本院桃園簡易庭96年度壢簡字第1076號第一審判決提起上訴，於
民國97年7月29日言詞辯論終結，本院判決如下：
    主  文
原判決廢棄。
被上訴人在第一審之訴駁回。
第一、二審訴訟費用由被上訴人負擔。
    事實及理由
一、本件被上訴人起訴主張：被上訴人所有坐落桃園縣楊梅鎮○
    ○○段218-320 地號土地（以下簡稱為系爭土地）與上訴人
    所有坐落同段218-64地號土地相鄰，豈料，上訴人未經被上
    訴人同意，亦無任何合法權源，竟在系爭土地上越界建築原
    審判決如附圖所示218-320 （A） 所示部分，面積為20平方
    公尺之房屋（以下簡稱系爭房屋），上訴人自應將系爭房屋
    拆除返還占用土地給被上訴人。而觀諸系爭土地面積為25平
    方公尺，遭上訴人占用面積為20平方公尺，占用比率高達8
    成，上訴人所有上開土地上門牌號碼桃園縣楊梅鎮○○路39
    號之房屋鄰近同段218- 65 號側邊保留之空地及牆面空間，
    上訴人將該牆面出租供他人張貼廣告使用而獲得收益，又保
    留空地供自己使用，此以占用他人土地，而保留自家空地之
    作為，對於上訴人有何公平可言？況被上訴人取回系爭土地
    後，可與被上訴人預期購得之同路段37號房屋合併改建申請
    作補習班使用，此項目的不可謂無何正當性。再者，本件系
    爭地上物拆除，雖經台灣省建築師公會桃園縣辦事處鑑定結
    果表示「嚴重影響房屋整體結構安全」等語，然此本為拆屋
    還地必然結果，此項毀損風險自應由占有人承擔，且系爭房
    屋屋齡為30年以上之老舊建物，所剩殘餘價值不高，對於上
    訴人之損害甚小。本件上訴人欲援引最高法院71年度台上字
    第737 號判例主張本件拆屋還地事件有權利濫用之嫌，惟細
    究上訴人所占用之面積比例及系爭房屋之價值，可知本訴並
    無上開判例之適用。另觀以如附圖所示218-320 （A） 、（
    B） 所示，各占面積為20平方公尺及4 平方公尺，實際系爭
    土地上兩側同路段37號、39號房屋之共同壁及房柱之落點應
    在同段218-320 （B） 位置上，而本件係拆除坐落21
    8-320 （A） 地上之系爭地上物，並不影響桃園縣楊梅鎮○
    ○路37號鄰房建物之結構安全，上訴人謂稱若拆除系爭地上
    物，將間接影響鄰房建物之結構安全云云，顯屬無稽。上訴
    人所有之建物既無權占有被上訴人所有之系爭土地，被上訴
    人自得爰依民法第767 條之規定，提起本件訴訟，請求上訴
    人應將坐落桃園縣楊梅鎮○○○段218-320 地號土地上如附
    圖218-320 （A） 所示，面積20平方公尺之地上建物拆除後
    ，將該土地返還被上訴人，而上訴人提起上訴並無理由，故
    聲明駁回上訴。
二、上訴人則以：系爭房屋早於66年1月7日即已建築完成，並合
    法取得使用執照，當時並未辦理建物所有權登記，嗣上訴人
    於87年6 月1 日買受系爭房屋及坐落之基地，並於91年5 月
    23 日 辦理建物所有權登記完畢，而被上訴人遲至95年4 月
    24日始透過本院拍賣程序標購取得系爭土地，投標當時本院
    民事執行處在拍賣公告上即已註明系爭地上有一增建物（門
    牌號碼：桃園縣楊梅鎮○○里○○路39號），為上訴人所有
    ，顯見被上訴人於參加投標時應已知悉系爭土地上已有系爭
    地上物存在其上，上訴人並無蓄意侵占系爭土地，系爭地上
    物並非上訴人嗣後所擴建或加蓋而成。又觀以系爭土地寬僅
    約92公分，其地上之建物僅有系爭房屋側邊之房柱坐落其上
    ，若令被上訴人任意將該房柱拆除，勢必嚴重影響系爭房屋
    整體結構安全，此經建築師公會桃園辦事處於97年5 月14日
    所製93425 號鑑定報告書之鑑定結果亦作如是認定，甚連共
    同使用同一房柱及壁面之鄰房建物（即同路段37號之房屋）
    之結構安全亦將同受影響，並系爭土地面積狹小，根本無法
    申請為建築使用，被上訴人所稱執意取回作為開設補習班使
    用之目的令人費解，其此損人不利己之作為，已構成權利濫
    用，此觀諸最高法院71年度台上字第737 號判例及同院83年
    度台上字第270 號判決意旨自明。然為解決本件紛爭，上訴
    人願出價向被上訴人購買系爭土地等語，資為置辯，並聲明
    ：（一）原判決廢棄。（二）被上訴人在第一審之訴駁回。
三、本件被上訴人主張系爭土地為其所有，其中如附圖所示218-
    320 （A） 所示部分、面積20平方公尺土地，遭上訴人所有
    系爭房屋越界建築於其上之事實，業據被上訴人提出土地登
    記第一類謄本、建物登記第二類謄本及土地複丈成果圖等件
    附於原審卷可稽，且經原審於96年9 月7 日至現場履勘，並
    囑託桃園縣楊梅地政事務所派員就系爭房屋是否有占用系爭
    土地，及其占用面積及範圍進行測量，經該所實際施測後，
    製有如附圖所示之複丈成果圖在卷可稽（見原審卷第53 頁
    ），此亦為上訴人所不爭執。是上訴人之系爭房屋，越界占
    用系爭土地如附圖218-320 （A） 所示部分，面積為20 平
    方公尺之土地等情，堪認定為真實。
四、按所有人對於無權占有其所有物者，得請求返還之；對於妨
    害其所有權者，得請求除去之，民法第767 條定有明文。本
    件被上訴人既取得系爭土地之所有權，自得本於所有權人之
    地位，依上開法律規定，請求無權占用其所有物者，返還占
    用之土地。上訴人對於其所有系爭房屋部分無權占用系爭土
    地之情事既亦不否認，則自應對其有何占有使用系爭土地之
    正當權源，負主張及舉證之責。如不能主張及證明，則應認
    被上訴人之請求為有理由；如能主張及證明，則被上訴人之
    請求即無理由。本件上訴人固辯稱被上訴人係透過拍賣程序
    取得系爭土地，而本院於拍賣公告上已註明系爭房屋坐落於
    系爭土地之情，並提出拍賣公告1 份以佐其說，然查，被上
    訴人縱於拍賣時知悉系爭土地當時現況係有系爭房屋存在而
    仍予買受，亦不得逕以此推論其有同意或默示同意上訴人繼
    續占有使用系爭土地之意思；否則，任何至法院執行處投標
    應買拍賣土地之人一旦明知有第三人占有拍賣標的之土地，
    而仍予應買者，其於拍定後即一概認定其已同意第三人繼續
    占有，無從於拍定後再依據個別具體法律關係請求占有土地
    之第三人返還土地，對買受土地之拍定人顯不公平，於法更
    屬無據，無可憑取，而上訴人迄今均未能提出其他占有系爭
    土地之合法權源，而僅辯稱願意向被上訴人購買占用之土地
    云云，亦無法為其占用系爭土地之正當理由，則上訴人無權
    占有系爭土地如附圖所示218-320 （A） 、面積20平方公尺
    土地堪以認定。
五、復被上訴人主張上訴人未經同意而占有使用系爭土地為無權
    占有，應予拆屋還地等語，惟經上訴人以前揭情詞置辯。是
    本件所應審究之爭點為：被上訴人請求拆除系爭地上物並返
    還土地，是否為權利濫用？茲分別說明如下：
（一）按權利之行使，不得違反公共利益，或以損害他人為主要
      目的。行使權利，履行義務，應依誠實及信用方法，此民
      法第148 條定有明文。查權利之行使，是否以損害他人為
      主要目的，應就權利人因權利行使所能取得之利益，與他
      人及國家社會因其權利行使所受之損失，比較衡量以定之
      。倘其權利之行使，自己所得利益極少而他人及國家社會
      所受之損失甚大者，非不得視為以損害他人為主要目的，
      此乃權利社會化之基本內涵所必然之解釋，此有最高法院
      71年度台上字第737 號民事判例可資參照。
（二）本件被上訴人所有系爭土地面積僅25平方公尺，而上訴人
      占用被上訴人土地之面積為20平方公尺，上訴人之房屋為
      66 年 領取使用執照之2 層加強磚造房屋，若上訴人拆除
      占有被上訴人土地之系爭房屋是否會損害系爭房屋結構安
      全？經本院囑託台灣省建築師公會桃園縣辦事處鑑定結果
      ：「1 、鑑定標的物經查閱原始圖說為66年建成之2 層加
      強磚造建築物，其後經平面及垂直至3 樓，X 軸為單跨度
      構造，Y 軸有含騎樓計7 跨度構造，鑑定主旨擬於X 軸單
      跨度構造，拆除約100 公分之房柱及其上建物部份，不論
      是逐跨拆除重置或一次拆除重置房柱，對於單跨度構造而
      言，都將造成不穩之結構現象，嚴重影響房屋整體結構安
      全。2 、再查旨述單跨度加強磚造3 層房屋，其拆除面寬
      約100 公分需重置房柱及基礎，因房柱及房樑、樓板係整
      體結構行為，房屋抵抗地震水平力依靠的是鋼筋混凝土結
      構整體抗壓及抗拉行為，重置房屋即無法達成一次澆灌之
      整體結構力，且垂直房柱無法配置樑端錨定主筋，亦無法
      達到應有抗拉之結構行為，設若縱向部分拆除本構造之一
      部份，勢必嚴重影響該房屋整體結構安全」，此有鑑定報
      告1 紙附卷可查。足見系爭房屋若拆除將嚴重影響結構安
      全。再兩造為兄弟，有戶籍謄本1 紙附於原審卷可查（第
      38 -39頁），被上訴人係透過本院拍賣程序取得系爭土地
      ，以被上訴人與上訴人之關係，其應深知系爭土地有其兄
      即上訴人所有房屋建蓋其上。末被上訴人在言詞辯論終結
      前尚未取得鄰地即桃園縣楊梅鎮○○路37號房屋使用權，
      故以系爭土地之面寬僅9 公尺，即便拆除系爭房屋後，亦
      無法單獨為有效之經濟利用。易言之，上訴人系爭房屋若
      拆除占用被上訴人之部分，整棟3 層樓房之結構安全受到
      嚴重影響，該房屋價值形同全毀，亦恐危及居住者之生命
      安全，反之，被上訴人所得利用經濟價值甚微，況兩造為
      兄弟，被上訴人明知如此仍故意標得系爭土地，實有以損
      害他人為目的之嫌。揆諸上揭最高法院判例意旨，被上訴
      人權利之行使，自己所得利益極少而上訴人及社會所受之
      損害甚大，已合於權利濫用之規定。從而，本件被上訴人
      請求上訴人應將坐落於桃園縣楊梅鎮○○○段218-320 地
      號土地上如附圖所示218- 320(A) 所示面積20平方公尺之
      地上物拆除後，將上開土地返還被上訴人，顯構成權利濫
      用，應不准許之。原審判命上訴人拆還房屋及土地，自有
      未洽。上訴意旨指摘原判決不當，求予廢棄改判，為有理
      由。自應由本院予以廢棄改判，如主文第二項所示。
六、據上論結：本件上訴為有理由，依民事訴訟法第436 條之1
    第3項 、第450 條、第78條判決如主文。
中    華    民    國    97    年     8    月    19    日
                民事第一庭審判長法  官  郭琇玲
                                法  官  黃漢權
                                法  官  田玉芬
上列正本證明與原本無異
本件不得上訴
中    華    民    國    97    年     8    月    19    日
                                書記官  李麗娟


司法院資訊處製作；財團法人民間司法改革基金會備份。
